臺灣雲林地方法院民事判決　　　　　　　100年度訴字第221號
原　　　告　謝模盛
訴訟代理人　賈俊益律師
複　代理人　劉孜育
被　　　告　丁榮富
　　　　　　黃琳琇
兼　上一人
訴訟代理人　丁金童
被　　　告　丁　肚
訴訟代理人　丁進國
被　　　告　丁福蔭
　　　　　　丁清榮
　　　　　　丁金秋
　　　　　　丁榮義
　　　　　　王清雲
　　　　　　謝保元
　　　　　　謝保在
　　　　　　王寶蓮
上　一　人
訴訟代理人　謝政益
被　　　告　大安宮
法定代理人　方林貴
被　　　告　謝仁財
　　　　　　謝仁貴
　　　　　　　　　　　　號
　　　　　　謝仁童
　　　　　　張家樺
　　　　　　　　　　　　3號
　　　　　　王森煌
　　　　　　王森彥
　　　　　　王森棋
上列當事人間請求分割共有物事件，本院於民國100 年8 月4 日
言詞辯論終結，判決如下：
    主  文
兩造共有坐落雲林縣虎尾鎮○○○段二六一地號、地目建、面積
三九三八平方公尺土地，其分割方法如附圖一甲案（即雲林縣虎
尾地政事務所民國一百年五月二十日土地複丈成果圖）所示，即
：
(一)編號Ａ部分面積一三三點六三平方公尺土地，分歸被告大安宮
  取得。
(二)編號Ｂ部分面積一二八點三七平方公尺土地及編號Ｋ部分面積
  一九九點八平方公尺土地，分歸原告取得。
(三)編號Ｃ部分面積五一平方公尺土地，分歸被告丁清榮取得。
(四)編號Ｄ部分面積五一平方公尺土地，分歸被告丁金童取得。
(五)編號Ｅ部分面積三二八點一七平方公尺土地，分歸被告丁榮義
  、丁榮富共同取得，並按被告丁榮義應有部分四分之三、被告
  丁榮富應有部分四分之一之比例保持共有。
(六)編號Ｆ部分面積七六平方公尺土地，分歸被告丁肚取得。
(七)編號Ｇ部分面積四四四點八六平方公尺土地，分歸被告丁福蔭
  取得。
(八)編號Ｈ部分面積六五點六三平方公尺土地，分歸被告丁金秋取
  得。
(九)編號Ｉ部分面積一六四點○八平方公尺土地，分歸被告黃琳琇
  取得。
(十)編號Ｊ部分面積一六四點○八平方公尺土地，分歸被告張家樺
  取得。
(十一)編號Ｌ部分面積二九六平方公尺土地，分歸被告王寶蓮取得。
(十二)編號Ｍ部分面積三二八點一七平方公尺土地，分歸被告謝保元
  、謝保在共同取得，並按被告謝保元、謝保在應有部分各二分
  之一之比例保持共有。
(十三)編號Ｎ部分面積三二八點一七平方公尺土地，分歸被告謝仁財
  、謝仁貴、謝仁童共同取得，並按被告謝仁財、謝仁貴、謝仁
  童應有部分各三分之一之比例保持共有。
(十四)編號Ｏ部分面積一一七九點○四平方公尺土地，分歸被告王清
  雲、王森煌、王森彥、王森棋共同取得，並按被告王清雲應有
  部分六分之三、被告王森煌、王森彥、王森棋應有部分各六分
  之一之比例保持共有。
被告丁肚應提出新臺幣伍萬仟柒佰壹拾柒元，用以補償被告丁
金童新臺幣壹萬貳仟柒佰玖拾元、補償被告丁清榮新臺幣壹萬
貳仟柒佰玖拾元、補償被告王寶蓮新臺幣貳萬捌仟壹佰拾壹
元。
被告丁福蔭應提出新臺幣貳拾陸萬肆仟肆佰玖拾元，用以補償被
告丁金童新臺幣陸萬貳仟玖佰玖拾元、補償被告丁清榮新臺幣陸
萬貳仟玖佰玖拾元、補償被告王寶蓮新臺幣壹拾萬捌仟伍佰壹
拾元。
訴訟費用由兩造按附表一所示之比例負擔。
    事實及理由
壹、程序方面：
    被告丁榮富、丁榮義、王清雲、謝保元、大安宮、謝仁財、
    謝仁貴、謝仁童、張家樺、王森煌、王森彥、王森棋經合法
    通知，均未於最後言詞辯論期日到場，核無民事訴訟法第38
    6 條各款所列情形，爰依原告聲請，由其一造辯論而為判決
    。
貳、實體方面：
一、原告起訴主張：
  (一)、坐落雲林縣虎尾鎮○○○段261 地號、地目建、面積3,93
      8 平方公尺土地（下稱系爭土地）為兩造所共有，共有人
      之應有部分如附表一所示。兩造間就系爭土地並無不分割
      之約定，系爭土地亦無因使用目的不可分割之情形，惟因
      無法協議分割，為此依據民法第823 條第1 項之規定，請
      求准予裁判分割，主張依附圖二乙案（下稱乙案）所示方
      法分割。
  (二)、乙案採取東西向之分割方式，各共有人分得之土地皆面臨
      西側道路，不會有袋地之困擾。且乙案與王、丁、謝三姓
      先人之分管意旨相合，亦與兩造現在使用範圍相同，對既
      存建物破壞最小，故以乙案分割較為可採。
  (三)、附圖一甲案（下稱甲案）雖亦採東西向之分割方式，惟該
      分割方案不符兩造之使用現況，被告謝保元、謝保在、謝
      仁財、謝仁貴、謝仁童等人長久以來依王、丁、謝三姓先
      人所安排分配之意旨使用附圖三編號4 之土地，被告丁姓
      家族也同意被告謝保元等五人使用上開土地，所以被告謝
      保元才能在該土地建築使用，若將附圖三編號4 土地分給
      被告丁金童、丁清榮，將與王、丁、謝三姓先人分管之意
      旨有違。且如依甲案分割，丁姓家族將分得西側道路之一
      半（即甲案編號ＣＤＥＦＧＨ），此對於王姓、謝姓家族
      而言不公平，是以甲案不可採。
  (四)、無論採甲案或乙案分割，土地均有增減，主張土地之增減
      按公告現值加四成補償，依系爭土地最新公告現值每平方
      公尺新臺幣（下同）3,700 元加四成即5,180 元，每坪約
      17,124元。
二、被告方面：
  (一)、被告黃琳琇部分：分割後不保持共有，同意依甲案所示方
      法分割。
  (二)、被告丁金童部分：
    1.分割後不保持共有，同意依甲案所示方法分割。同意土地
      之增減按公告現值加四成即每平方公尺以5,180 元相互補
      償。
    2.原告主張系爭土地長久以來依王、丁、謝三姓先人所安排
      分配之意旨居住，毫無憑據，共有持分之土地，皆屬每位
      共有人所共享，除非有分管約定，原告若堅稱先人有約定
      ，請其提出分管圖。又原告主張附圖三編號4 土地為丁姓
      家族同意被告謝保元等五人使用，故被告謝保元始能占有
      該地建築使用，亦無所據，因編號4 土地為空地，何來建
      築物？丁姓家族亦無人同意其使用，原告一再於法庭上及
      訴狀中謊稱丁姓家族已同意其說法，意圖影響鈞院客觀公
      正之判決。
  (三)、被告丁肚部分：同意依甲案所示方法分割，因為我們已表
      明不要繼續保持共有。同意土地之增減按公告現值加四成
      即每平方公尺以5,180 元相互補償。
  (四)、被告丁福蔭部分：同意依甲案所示方法分割，如此分割才
      可取得單獨所有權，若採乙案分割會造成我們兄弟又合併
      在一起，故不同意依乙案方法分割。同意土地之增減按公
      告現值加四成即每平方公尺以5,180 元相互補償。
  (五)、被告丁清榮部分：同意依甲案所示方法分割，理由是不要
      繼續保持共有，這樣我們兄弟分割才會清楚。同意土地之
      增減按公告現值加四成即每平方公尺以5,180 元相互補償
      。
  (六)、被告丁金秋部分：分割後不保持共有，同意依甲案所示方
      法分割。同意土地之增減按公告現值加四成即每平方公尺
      以5,180 元相互補償。
  (七)、被告謝保在部分：同意依甲案所示方法分割，我們兄弟分
      在一起即可。
  (八)、被告王寶蓮部分：依甲案或乙案分割皆可，希望不要拆到
      建築物。同意土地之增減按公告現值加四成即每平方公尺
      以5,180 元相互補償。
  (九)、被告謝仁財、謝仁貴、謝仁童部分：同意於分割後三人保
      持共有。
  (十)、被告丁榮富、丁榮義、王清雲、謝保元、大安宮、張家樺
      、王森煌、王森彥、王森棋均未於調解或言詞辯論期日到
      場，亦未提出書狀為任何聲明或陳述。
三、得心證之理由：
  (一)、按各共有人，除法令另有規定外，得隨時請求分割共有物
      ，但因物之使用目的不能分割或契約訂有不分割之期限者
      不在此限；共有物之分割，依共有人協議之方法為之；分
      割之方法不能協議決定，或於協議決定後因消滅時效完成
      經共有人拒絕履行者，法院得因任何共有人之請求，命以
      原物分配於各共有人，民法第823 條第1 項、第824 條第
      1 項、第2 項第1 款前段分別定有明文。原告主張系爭土
      地為兩造所共有，共有人之應有部分如附表一所示，共有
      人間並無不予分割之約定，亦無因物之使用目的不能分割
      等情，業據原告提出土地登記謄本及地籍圖為證（見調字
      卷第9-15頁、第95-100頁，訴字卷第14-19 頁），且為到
      場之被告所不爭執。又本件原告主張採乙案分割，被告黃
      琳琇、丁金童、丁肚、丁福蔭、丁清榮、丁金秋、謝保在
      等人則主張採甲案分割，且除原告及被告黃琳琇、丁金童
      、丁肚、丁福蔭、丁清榮、丁金秋、謝保在、王寶蓮、謝
      仁財、謝仁貴、謝仁童外，其餘共有人均未於調解程序或
      言詞辯論期日到場，系爭土地顯然無法以協議方式分割，
      則原告訴請將系爭土地予以原物分割，即無不合，應予准
      許。
  (二)、次按法院裁判分割共有物，須斟酌各共有人之利害關係、
      使用情形、共有物之性質及價值、經濟效用、符合公平經
      濟原則，其分割方法始得謂為適當（最高法院90年度臺上
      字第1607號判決意旨參照）。經查：
    1.系爭土地呈不規則形狀，西側緊臨既成巷道，該土地上蓋
      有如附圖三所示之建物，其中編號1 之金爐、道路為被告
      大安宮所有使用；編號3 之磚造鐵皮頂平房為原告所有；
      編號5 之磚造瓦頂平房為被告丁榮富所有；編號6 之加強
      磚造三樓建物及編號7 之加強磚造平房為被告丁榮義所有
      ；編號8 之加強磚造二樓建物為被告丁肚所有；編號9 之
      加強磚造二樓建物及編號10之鐵皮屋為被告丁福蔭所有；
      編號12之磚木造瓦頂平房為被告黃琳琇、張家樺所共有；
      編號13之加強磚造二樓建物為被告王寶蓮所有；編號14之
      加強磚造二樓建物為被告謝保在所有；編號17之水泥板牆
      鐵皮屋、編號18之磚造瓦頂平房及編號19之鐵皮屋為被告
      王清雲、王森煌、王森彥、王森棋所共有等情，業經本院
      會同兩造及雲林縣虎尾地政事務所測量員履勘現場屬實，
      有勘驗測量筆錄、現場圖、現場照片及雲林縣虎尾地政事
      務所民國99年10月14日土地複丈成果圖附卷可明（見調字
      卷第44-53 頁、第81頁）。
    2.被告黃琳琇、丁金童、丁肚、丁福蔭、丁清榮、丁金秋等
      人均已明確表示要單獨所有，不願與其他共有人繼續保持
      共有，被告謝保在亦到庭表示只願與被告謝保元保持共有
      ，原告主張依乙案所示方法分割，將乙案編號C 、I 部分
      土地分由被告謝保元、謝保在、謝仁財、謝仁貴、謝仁童
      共同取得；編號E 部分土地分由被告丁肚、丁福蔭、丁金
      秋、丁清榮、丁金童共同取得；編號F 部分土地分由被告
      黃琳琇、張家樺共同取得，顯然違背被告黃琳琇、丁金童
      、丁肚、丁福蔭、丁清榮、丁金秋、謝保在等人之意願，
      又無民法第824 條第4 項所規定「以原物為分配時，因共
      有人之利益或其他必要情形，得就共有物之一部分仍維持
      共有」之情形，故本院認為乙案之分割方法為不可採。
    3.原告雖另主張甲案之分割方法與王、丁、謝三姓先人分管
      之意旨相違，且丁姓家族分得西側道路之一半，對王姓、
      謝姓家族而言不公平等語。然被告丁金童否認王、丁、謝
      姓祖先曾為如乙案所示之分管契約，原告就此並未舉證以
      實其說，已難信其主張為真實。更何況法院裁判分割共有
      物時不受分管契約之拘束，惟盡量依各共有人使用現狀定
      分割方法以維持現狀，其目的係為減少共有人因拆除建物
      而受有損害。但甲案之編號C 、D 部分土地為空地，縱上
      開土地原由被告謝保元、謝保在、謝仁財、謝仁貴、謝仁
      童等人所使用，如採行甲案分割，將編號C 、D 部分土地
      分由被告丁清榮、丁金童取得，並不會對被告謝保元、謝
      保在、謝仁財、謝仁貴、謝仁童等人造成任何損害。又被
      告丁清榮、丁金童、丁榮義、丁榮富、丁肚、丁福蔭、丁
      金秋等人分得之編號C 、D 、E 、F 、G 、H 土地雖然比
      較靠近西側之既成巷道，但有部分土地因深度未達雲林縣
      畸零地使用自治條例第3 條所規定之最小建築面積，日後
      可能不得作為建築使用，故就土地之經濟效益而言，上開
      土地之價值並不當然即高於其他筆土地之價值。何況，本
      件並無任何共有人到庭或具狀表示分得土地之權利價值有
      差異而請求相互補償，可見採甲案分割，並無原告所稱不
      公平之情形。
    4.又採行乙案分割，雖可避免附圖三編號12、17、18建物被
      拆除，惟本院審酌：附圖三編號12建物為磚木造瓦頂平房
      ，編號17建物為水泥板牆鐵皮屋，編號18建物為磚造瓦頂
      平房，如採行甲案分割而需拆除上開建物之部分，對被告
      黃琳琇、王清雲、王森煌、王森彥、王森棋等人造成之損
      害不大。且被告黃琳琇明白表示同意依甲案分割，被告張
      家樺、王清雲、王森煌、王森彥、王森棋經本院合法送達
      甲、乙案分割圖後，均未到場或具狀為任何聲明或陳述，
      表示採甲案或乙案其等均無意見，可見採甲案而需拆除部
      分建物，為被告黃琳琇、張家樺、王清雲、王森煌、王森
      彥、王森棋等人所接受。
    5.綜上，本院審酌大多數共有人之意願、共有物之性質、共
      有人之使用現狀、經濟效用及土地整體利用價值等因素，
      認為系爭土地以甲案所示方法分割，較為妥適，爰定其分
      割方法如主文第一項所示。
  (三)、復按以原物為分配時，如共有人中有未受分配，或不能按
      其應有部分受分配者，得以金錢補償之，民法第824 條第
      3 項亦有規定。本件依前述分割結果，部分共有人分得之
      土地與其應有部分面積比較，均有增減情形，被告丁肚多
      出10.37 平方公尺，被告丁福蔭多出51.06 平方公尺，被
      告丁金童減少14.63 平方公尺，被告丁清榮減少14.63 平
      方公尺，被告王寶蓮減少32.17 平方公尺。而系爭土地每
      平方公尺之公告現值為3,700 元，有100 年6 月13日之土
      地登記謄本足參（見訴字卷第14頁），土地有增減情形之
      共有人即被告丁肚、丁福蔭、丁金童、丁清榮、王寶蓮等
      人均同意每平方公尺以公告現值加四成即5,180 元相互補
      償，本院認為以上述標準核算補償價格，尚稱合理，經計
      算後，被告丁肚應提出53,717元【（10.37 ＋51.06 ）×
      5,180 ＝318,207 （元以下四捨五入，下同），（318,20
      7 ×1037/6143 ＝53,717】，補償被告丁金童12,793元（
      53,717×1463/6143 ＝12,793）、補償被告丁清榮12,793
      元（53,717×1463/6143 ＝12,793）、補償被告王寶蓮28
      ,131元（53,717×3217/6143 ＝28,130）；被告丁福蔭應
      提出264,490 元（318,207 ×5106/6143 ＝264,490 ），
      補償被告丁金童62,990元（264,490 ×1463/6143 ＝62,9
      90）、補償被告丁清榮62,990元（264,490 ×1463/6143
      ＝62,990）、補償被告王寶蓮138,510 元（264,490 ×32
      17 /6143＝138,510 ），故有關補償金部分判決如主文第
      二項、第三項所示。
四、末按分割共有物乃具非訟事件之性質，法院斟酌何種分割方
    法較能增進共有物之經濟效益，並兼顧兩造之利益，以決定
    適當之分割方法，不因何造起訴而有不同，故原告請求裁判
    分割共有物雖有理由，惟關於所支出之訴訟費用，應由共有
    人全體按其應有部分比例負擔，方屬公平。
五、訴訟費用負擔之依據：民事訴訟法第78條、第80條之1 、第
    85條第1 項但書。
中    華    民    國   100    年    8     月    25    日
                  民事第二庭    法  官  蔡碧蓉
以上正本係照原本作成。
如對本判決上訴，須於判決送達後20內向本院提出上訴狀（須附
繕本）。如委任律師提起上訴者，應一併繳納上訴審裁判費。
中    華    民    國   100    年    8     月    25    日
                                書記官  蘇紋泙
┌──────────────────────────────┐
│附表一：雲林縣虎尾鎮○○○段261地號土地共有人之應有部分     │
│       （訴訟費用負擔之比例）                               │
├──┬───────┬───────────────────┤
│編號│共 有 人 姓 名│應有部分（訴訟費用負擔之比例）        │
├──┼───────┼───────────────────┤
│01  │丁福蔭        │10分之1                               │
├──┼───────┼───────────────────┤
│02  │丁榮富        │48分之1                               │
├──┼───────┼───────────────────┤
│03  │黃琳琇        │24分之1                               │
├──┼───────┼───────────────────┤
│04  │謝模盛        │12分之1                               │
├──┼───────┼───────────────────┤
│05  │丁肚          │60分之1                               │
├──┼───────┼───────────────────┤
│06  │丁清榮        │60分之1                               │
├──┼───────┼───────────────────┤
│07  │丁金秋        │60分之1                               │
├──┼───────┼───────────────────┤
│08  │丁金童        │60分之1                               │
├──┼───────┼───────────────────┤
│09  │王清雲        │30000分之4491                         │
├──┼───────┼───────────────────┤
│10  │丁榮義        │48分之3                               │
├──┼───────┼───────────────────┤
│11  │謝保元        │24分之1                               │
├──┼───────┼───────────────────┤
│12  │謝保在        │24分之1                               │
├──┼───────┼───────────────────┤
│13  │謝仁財        │36分之1                               │
├──┼───────┼───────────────────┤
│14  │謝仁貴        │36分之1                               │
├──┼───────┼───────────────────┤
│15  │謝仁童        │36分之1                               │
├──┼───────┼───────────────────┤
│16  │王寶蓮        │12分之1                               │
├──┼───────┼───────────────────┤
│17  │大安宮        │30000分之1018                         │
├──┼───────┼───────────────────┤
│18  │張家樺        │72分之3                               │
├──┼───────┼───────────────────┤
│19  │王森煌        │90000分之4491                         │
├──┼───────┼───────────────────┤
│20  │王森彥        │90000分之4491                         │
├──┼───────┼───────────────────┤
│21  │王森棋        │90000分之4491                         │
└──┴───────┴───────────────────┘